最　高　行　政　法　院　判　決
109年度年上字第329號
上　訴　人　陳清田等99人（詳附表）
共　　　同
訴訟代理人　鄭志政　律師
被 上訴 人　銓敘部                                  
代　表　人　周志宏　　　        
訴訟代理人　歐陽文翔            
　　　　　　廖康如              
上列當事人間公務人員退休資遣撫卹法事件，上訴人對於中華民
國109年8月11日臺北高等行政法院108年度年訴字第371號判決，
提起上訴，本院判決如下：
　　主  文
上訴駁回。
上訴審訴訟費用由上訴人負擔。
　　理  由
一、上訴人均為退休公務人員，於民國107年6月30日前分別經被
    上訴人依公務人員退休法（下稱舊法）核定退休。嗣公務人
    員退休資遣撫卹法（下稱新法）於106年8月9日公布，除第7
    條第4項、第69條規定自公布日施行，其餘條文自107年7月1
    日施行，被上訴人遂依新法第34條、第36條、第37條及第39
    條等規定，分別重新審定上訴人每月退休所得，並分別以如
    臺北高等行政法院（下稱原審）108年度年訴字第371號判決
    （下稱原判決）附表所示之函文及該函文所附之退休（職）
    所得重新計算附表（下合稱原處分）通知上訴人。上訴人不
    服，提起復審，遭公務人員保障暨培訓委員會分別以如原判
    決附表所示之復審決定（下合稱復審決定）駁回。上訴人仍
    不服，共同向原審提起行政訴訟，並各就其復審決定及原處
    分聲明撤銷。經原審以上訴人之訴，在法律上顯無理由，爰
    不經言詞辯論，逕以判決駁回，上訴人猶未甘服，遂提起上
    訴（至原判決附表關於上訴人以外之編號1簡秋菊部分，因
    其未提起上訴而告確定，此部分不在本件審理範圍）。　　
二、上訴人起訴主張、被上訴人於原審之答辯及聲明，均引用原
　　判決所載。
三、原審駁回上訴人在第一審之訴，係略以：
　㈠司法院於108年8月23日作成司法院釋字第782號解釋（下稱釋
    字第782號解釋），認「新法第7條第2項規定無涉法律不溯
    及既往原則及工作權之保障，亦未牴觸比例原則，與憲法保
    障人民財產權之意旨尚無違背。新法第4條第6款、第39條第
    2項規定，與憲法保障服公職權、生存權之意旨尚無違背。
    新法第4條第4款、第5款、第18條第2款、第3款、第36條至
    第38條及第39條第1項規定，無涉法律不溯及既往原則，與
    信賴保護原則、比例原則尚無違背。」參照憲法第78條規定
    、司法院釋字第185號解釋（下稱釋字第185號解釋）意旨，
    行政法院自應受釋字第782號解釋之拘束而依解釋意旨裁判
    。
　㈡新法所規範之退撫給與法律關係，跨越新、舊法施行時期，
    而構成要件事實於新法生效施行後始完全實現，並非新法之
    溯及適用，無涉禁止法律溯及既往原則；非屬一次性之退撫
    給與，因退撫給與法律關係之構成要件事實，在現實生活中
    尚未完全具體實現，倘新法變動退撫給與內容，且將之適用
    於新法施行後仍繼續存在之事實或法律關係，而未調降或追
    繳已受領之退撫給與，即非新法之溯及適用，無涉法律不溯
    及既往原則。
　㈢立法者為因應時代變遷與當前社會環境之需求，在無涉法律
    不溯及既往原則之情形下，對於人民既存之權益，原則上有
    決定是否予以維持及如何維持之形成空間。對原退撫給與作
    適度之調降，係為追求重要公益，即降低政府因補貼優存利
    息之財務負擔、維護退撫基金之存續等，其目的洵屬正當，
    且新法關於替代率設定及扣減順序之規定，有助於法律目的
    之達成；另新法所設最低保障金額及最末年保障金額之高者
    為扣減月退休所得之底限，及以10年過渡期間調降退休所得
    替代率，暨對因公傷病命令退休者之原退休所得，不予調降
    等規定，核屬適度減緩受規範對象之生活與財務規劃所受衝
    擊之措施，是所採手段未逾越必要之程度，故與信賴保護原
    則、比例原則尚無違背。
　㈣至於新法第34條第3項規定，係以新法變動非屬一次性退撫給與之月補償金內容，且將之適用於新法施行後仍繼續存在之事實或法律關係，並未調降或追繳已受領之月補償金，故與法律不溯及既往原則無涉。又年資補償金係因84年退撫新制之實施而給予具退撫新、舊制年資者之年資補償，屬全部源自政府預算之恩給制範疇，立法者得有相對較高之調整形成空間；衡諸年資補償金之給付，致同一群體間之相同等級、相同服務年資，不同任職時期者，退休所得有顯著之差異；是新法第34條第3項規定，有助於消除上述因新舊制年資比例不同，所致退休所得不均衡之重要公益目的達成，揆諸釋字第782號解釋意旨，難認與比例原則及信賴保護原則有違。是上訴人主張新法相關規定違反法律不溯及既往原則等情，而訴請撤銷復審決定及原處分，在法律上顯無理由，爰不經言詞辯論，逕以判決駁回等詞，為其論據。
四、本院查：
　㈠憲法第16條所定人民之訴訟權，乃人民於其權利受侵害時，
    得向司法機關訴請救濟之制度性保障。行政訴訟旨在確保人
    民之訴訟權，進而貫徹人民之各項實體的權利，而且此類實
    體權利為憲法相關基本權利條款所保障，具有濃厚的基本人
    權保障與法治國之價值，因此法院踐行訴訟程序須符合正當
    法律程序原則，使人民受公開、公平、公正之審判，為人民
    之訴訟權受憲法保障之核心領域。行政訴訟法第188條第1項
    規定：「行政訴訟除別有規定外，應本於言詞辯論而為裁判
    。」第2項規定：「法官非參與裁判基礎之辯論者，不得參
    與裁判。」及第189條第1項規定：「行政法院為裁判時，應
    斟酌全辯論意旨及調查證據之結果，依論理及經驗法則判斷
    事實之真偽。但別有規定者，不在此限。」即在貫徹言詞審
    理原則及直接審理原則之精神；但另方面言之，行政訴訟畢
    竟涉及組織、人員、經費之花費，其設計必須有一定之效能
    、效率考量。行政訴訟法為提供人民「有效之權利救濟」，
    避免濫用司法資源，乃配合各種紛爭性質、原告訴訟請求以
    及法院裁判方式，建立不同之訴訟類型，使原告在具備一定
    要件時，得請求行政法院，對其與被告之法律爭議，以適當
    內容及效力之裁判，予以公允，並且經濟、迅速、有效之解
    決。是以為求兩造之法律爭議，能得以公允、經濟、迅速、
    有效之解決，原告之訴如經法院認有訴訟要件欠缺而無從補
    正之情形時，依行政訴訟法第107條第1項規定，應以裁定駁
    回之。如依其所訴事實，在法律上顯無理由者，依同法第10
    7條第3項規定，則得不經言詞辯論，逕以判決駁回，此即為
    同法第188條第1項之「別有規定」，因而得例外不經言詞辯
    論而為裁判。是以，倘原告之訴，依其所訴之事實，並無證
    據有待調查審認，亦無法律上問題有待釐清，在法律上顯然
    不能獲得勝訴判決，即足以判斷在法律上顯無理由，為避免
    徒增當事人勞費及無謂耗損司法資源，自無進行無實質意義
    之言詞辯論程序之必要，以符訴訟經濟之原則。凡此，係為
    貫徹有效之權利救濟原則所為之必要程序設計。蓋憲法上訴
    訟權保障，既非單一面向由原告角度觀察，僅就其最佳利益
    為無限上綱之救濟程序，而應兼顧訴訟資源之有限性，在一
    定條件下（訴訟要件欠缺以及顯無理由），限制其後續程序
    之進行，以免侵奪其他國民向法院求為有效權利救濟之資源
    ，更非於法律見解充分溝通而結果明確之情況下，仍進行無
    謂、冗長且不可能變更訴訟結果之言詞辯論程序，致失正當
    程序之真義。換言之，於訴訟符合例外一定條件情形下，應
    替代以經由權衡後之法律保護，賦予行政法院迅速明確之公
    平裁判義務，儘速安定法秩序，建立當事人間，乃至整體社
    會後續各項活動之法律基礎。
　㈡憲法第78條規定：「司法院解釋憲法，並有統一解釋法律及
    命令之權。」第173條規定：「憲法之解釋，由司法院為之
    。」第171條第2項規定：「法律與憲法有無牴觸發生疑義時
    ，由司法院解釋之。」第79條第2項規定：「司法院設大法
    官若干人，掌理本憲法第78條規定事項……」是解釋法律牴觸
    憲法而宣告其為無效，乃專屬司法院大法官之職掌。司法院
    依上開規定所為之解釋，有拘束全國各機關及人民之效力，
    各機關處理有關事項，應依解釋意旨為之，違背解釋之判例
    ，當然失其效力，亦經釋字第185號解釋宣示在案。上開解
    釋所稱之全國各機關，當然包含法院在內。次按法官依據法
    律獨立審判，憲法第80條定有明文，故依法公布施行之法律
    ，法官應以其為審判之依據，不得認定法律為違憲而逕行拒
    絕適用；又該法律如經司法院作成解釋宣告未違憲，依前段
    之說明，法院亦自應受其拘束，於審理個案時，依解釋意旨
    為之；且於該解釋作成後，如無因憲法或相關法律有所修正
    ，或相關社會情事已有重大變更，而有重行認定與判斷之必
    要，並聲請經司法院再作成變更或補充之解釋，應不許法院
    或其他任何人民或機關持歧異之見解不予遵守。
　㈢經查，上訴人均為退休公務人員，其等退休案前分別經被上
    訴人審定退休生效。嗣因新法於106年8月9日公布，除第7條
    第4項、第69條規定自公布日施行，其餘條文自107年7月1日
    施行，被上訴人爰以原處分，按上訴人退休總年資及退休等
    級，重新審定其等退休所得，為原判決依法確定之事實。而
    依上訴人於原審起訴時，所爭執者係據以作成原處分之新法
    是否違反信賴保護原則、不溯及既往原則、比例原則及平等
    原則，核有違憲問題之指摘。惟原審業已論明：司法院於10
    8年8月23日作成釋字第782號解釋，認「退撫給與因財源不
    同有不同保障」、「調降非屬一次性之退撫給與，無涉法律
    不溯及既往原則」、「調降原退撫給與，無違信賴保護原則
    、比例原則」，原處分所依據之法律即新法第36條、第37條
    及第39條等規定，無涉法律不溯及既往原則之適用，與信賴
    保護原則、比例原則，均無違背，而作成合憲解釋。另依釋
    字第782號解釋意旨，原處分依據之新法第34條第3項規定亦
    未牴觸憲法而無不能適用情形。依憲法第78條及釋字第185
    號解釋意旨，全國各機關及人民均應受司法院解釋效力之拘
    束，原審亦自應受上開解釋拘束等語甚詳。且釋字第782號
    解釋公布迄今，其間憲法或相關法律均未見有所修正，相關
    社會情事亦未見有何重大變更，自無聲請司法院重行認定與
    判斷之必要。是本件已無任何法律上問題有待當事人陳述或
    辯論，任何人均無以透過法院訴訟程序之進行，而就事實、
    證據及法律為調查及辯論，得以就此所得之心證翻轉新法並
    未違憲之可能性。依前揭說明，本件應合於行政訴訟法所規
    範的第一審訴訟程序例外不行言詞辯論之情事，則原審以上
    訴人之訴顯無理由予以駁回，依上說明，於法並無不合。
　㈣又新法實施後，全體適用該法之公務人員（含警察及消防人
    員）之每月退休所得，應一律按規定調降，不因公務人員之
    在職身分屬性而有差別。至於軍職人員年金改革，司法院釋
    字第781號解釋理由書第55段關於107年6月21日修正公布之
    陸海空軍軍官士官服役條例，對退伍除役人員之退除給與，
    設有較高樓地板、特殊弱勢者不調降優存利息、編列預算挹
    注退撫基金等相對有利措施，係考量憲法增修條文第10條第
    9項規定之意旨，以示對退伍除役人員之特殊尊重。準此，
    對於軍公教人員之退休所得分配，立法者有較大形成空間，
    考量不同情況有不同之合理分配，新法規定自與平等原則無
    違。上訴意旨主張警察及消防人員是擁有高度危險及特殊之
    專業人員，然年金改革對於警察及消防人員退撫權益之衝擊
    卻遠大於對軍人退撫權益之衝擊，形成差別待遇等語，尚無
    足採。上訴人其餘上訴意旨係就釋字第782號解釋意旨之內
    容，續執陳詞主張新法溯及既往削減已退休公務人員退撫給
    與，嚴重侵害公務人員於憲法所保障之基本權，且設定退休
    所得上限，並溯及適用前已退休公務人員，嚴重違反信賴保
    護原則、法律不溯及既往原則；釋字第782號解釋不符合我
    國退撫制度沿革，更無法反駁退撫給與乃遞延工資定性，為
    嚴重錯誤之法律見解，執以指摘原判決有不適用法規、適用
    不當、判決不備理由與理由矛盾之違法等等，經核無非係執
    其個人主觀之見解而為爭議，依前說明，所訴仍無可採。
　㈤綜上所述，原判決不經言詞辯論，逕予駁回上訴人在原審之
    訴，並無判決不適用法規、適用不當、判決不備理由之違背
    法令情事，與司法院大法官解釋，亦無牴觸。上訴論旨，仍
    執前詞，指摘原判決違背法令，求予廢棄，為無理由，應予
    駁回。
五、據上論結，本件上訴為無理由。依行政訴訟法第255條第1項
    、第98條第1項前段、第104條、民事訴訟法第85條第1項前
    段，判決如主文。　　
中　　華　　民　　國　　110 　年　　10　　月　　19　　日
                    最高行政法院第四庭
                        審判長法官  胡　方　新　
                              法官　蕭  惠  芳
                              法官　曹  瑞  卿　
                              法官　林  惠  瑜
                              法官　陳  國  成

以  上  正  本  證  明  與  原  本  無  異
中　　華　　民　　國　　110 　年　　10　　月　　19　　日
　　　　　　　　　　　　　　　書記官　廖　仲　一